臺灣高等法院高雄分院刑事裁定
111年度毒抗字第330號
抗  告  人  
即  被  告  高家祥


上列抗告人因聲請觀察勒戒案件，不服臺灣澎湖地方法院中華民
國111年9月22日裁定(111年度毒聲字第31號)，提起抗告，本院
裁定如下：
    主  文
抗告駁回。
    理  由
一、原裁定意旨略以：被告甲○○於民國111年6月19日23時許，在
    澎湖縣○○鄉○○村○道路○○○○號碼000-0000自小客車內，以將
    甲基安非他命置入玻璃球吸食器內點火烘烤並吸食煙霧之方
    式，施用第二級毒品甲基安非他命1次。被告本案所為施用
    第二級毒品犯行，距其最近1次因犯施用毒品罪經觀察勒戒
    執行完畢釋放日已逾3年，爰依毒品危害防制條例第20條第1
    項、第3項規定，令被告入勒戒處所觀察、勒戒，其期間不
    得逾2月等語。
二、抗告意旨略以：原裁定以抗告人即被告甲○○（下稱抗告人）
    於3年後再犯施用第二級毒品甲基安非他命犯行，應送觀察
    勒戒，惟抗告人並無不適合為附命完成戒癮治療緩起訴處分
    之情形，原審此部分認定恐有誤會。又抗告人已離婚，有一
    未成年子女及父親需要扶養，若抗告人須入勒戒處所觀察、
    勒戒，則家人將無人可協助照顧扶養，生活將陷入困境，懇
    請審酌上情而撤銷原裁定等語。
三、按犯毒品危害防制條例第10條之罪者，檢察官應聲請法院裁
    定，令被告入勒戒處所觀察、勒戒，其期間不得逾2月；依
    前項規定為觀察、勒戒或強制戒治執行完畢釋放後，3年後
    再犯第10條之罪者，適用本條前2項之規定，毒品危害防制
    條例第20條第1項、第3項分別定有明文。而上開所謂「3年
    後再犯」，只要本次再犯（不論修正施行前、後）距最近1
    次觀察、勒戒或強制戒治執行完畢釋放，已逾3年者，即該
    當之，不因其間有無犯第10條之罪經起訴、判刑或執行而受
    影響（最高法院刑事大法庭109年度台上大字第3826號裁定
    意旨參考）。又87年立法通過之毒品危害防制條例，於立法
    理由中表示施用毒品者，除係刑事法意義之犯人外，並具有
    病人之特色。97年4月30日修正公布、同年10月30日施行及1
    09年1月15日修正公布、同年7月15日施行之毒品危害防制條
    例第24條第1項之規定對於「初犯」及「3年後再犯」毒癮治
    療方式，採行「觀察、勒戒」與「緩起訴之戒癮治療」並行
    之雙軌模式。前者係以監禁式治療為特色，目的在求短時間
    內隔絕施用毒品者之毒品來源，務使其專心戒除毒癮；後者
    則係以社區醫療處遇替代監禁式治療，使尚未嚴重成癮或衷
    心戒毒之施用毒品者得以繼續其正常家庭與社會生活，避免
    其等因尋求戒癮治療而失去親情支持或被迫中斷學業、工作
    。又行政院依毒品危害防制條例第24條第3項授權而訂定「
    毒品戒癮治療實施辦法及完成治療認定標準」，明定戒癮治
    療之實施對象，為施用第一級毒品海洛因、嗎啡、鴉片及前
    開相類製品與第二級毒品者（第2條第1項）；並規定被告有
    下列情事之一時，不適合為附命完成戒癮治療之緩起訴處分
    。但無礙其完成戒癮治療之期程者，不在此限：「一、緩起
    訴處分前，因故意犯他罪，經檢察官提起公訴或判決有罪確
    定。二、緩起訴處分前，另案撤銷假釋，等待入監服刑。三
    、緩起訴處分前，另案羈押或執行有期徒刑」（第2條第2項
    ）。上開戒癮治療實施辦法即可作為裁量判斷之輔佐標準。
    是立法者既賦予檢察官選擇上述雙軌制度之權限，則檢察官
    之職權行使，法院原則上應予尊重，僅就檢察官之判斷有違
    背法令、事實認定有誤或其他裁量重大明顯瑕疵等事項，予
    以有限之低密度審查（臺灣高等法院107年法律座談會第22
    號審查意見及106年法律座談會第37號審查意見參照）。
四、經查：　　
（一）原審認定抗告人於111年6月19日23時許，在澎湖縣○○鄉○○
      村○道路○○○○號碼000-0000自小客車內，以將甲基安非他
      命置入玻璃球吸食器內點火烘烤並吸食煙霧之方式，施用
      第二級毒品甲基安非他命1次。嗣於翌（20）日1時40分許
      ，經警盤查，主動交出其所有之玻璃球吸食器1支，復經
      警執行附帶搜索，在抗告人駕駛之上開車輛內，扣得其所
      有之甲基安非他命1包（毛重1.5公克），再經警徵得其同
      意採取其尿液送驗，驗得甲基安非他命、安非他命陽性反
      應之事實，為抗告人坦承不諱，並有澎湖縣政府警察局馬
      公分局自願受搜索同意書、搜索扣押筆錄、扣押物品目錄
      表、現場照片、勘察採證同意書、交通部民用航空局航空
      醫務中心111年7月15日航藥鑑字第0000000號毒品鑑定書
      、台灣尖端先進生技醫藥股份有限公司111年7月19日濫用
      藥物檢驗報告（尿液檢體編號：B000-000號）等件在卷可
      稽，足認抗告人自白與事實相符，其施用第二級毒品之犯
      行洵堪認定。
（二）抗告人前因施用毒品案件而受觀察、勒戒處分之執行，於
      95年2月14日釋放出所，有臺灣高等法院被告前案紀錄表1
      份存卷可查，是抗告人本案所為施用第二級毒品犯行，既
      距其最近1次因犯施用毒品罪經觀察勒戒執行完畢釋放日
      已逾3年，故原審法院依毒品危害防制條例第20條第1項、
      第3項規定，令抗告人入勒戒處所觀察、勒戒，並無適用
      法則不當之情。
（三）再依「毒品戒癮治療實施辦法及完成治療認定標準」第6
      條：「檢察官為緩起訴處分前，應得參加戒癮治療被告之
      同意，並向其說明完成戒癮治療應遵守事項後，指定其前
      往治療機構參加戒癮治療」；「未滿20歲之被告，並應得
      其法定代理人之同意」之規定可知，受戒癮治療者必須自
      行前往治療機構接受戒癮治療並遵守一定事項，一旦違反
      ，其緩起訴處分即有可能遭到撤銷，並由檢察官依法追訴
      。故如檢察官欲依毒品危害防制條例第24條規定，以緩起
      訴方式替代觀察、勒戒時，自應詢問行為人是否同意接受
      戒癮治療。易言之，緩起訴之戒癮治療，應屬法律賦予檢
      察官偵查裁量結果之作為，不得認為係施用毒品者所享有
      之權利，至於是否給予施用毒品者為附命完成戒癮之緩起
      訴處分，既屬檢察官之職權，自非法院所得介入審酌。且
      觀諸毒品危害防制條例全文規定，亦未課予檢察官於聲請
      觀察、勒戒裁定前，應詢問被告是否同意觀察、勒戒之規
      定，或應於聲請書中說明何以不命為附完成戒癮治療之緩
      起訴處分理由之義務。從而，抗告意旨主張檢察官及原審
      未說明不適宜觀察勒戒之理由，而認為原裁定有瑕疵云云
      ，核屬無據，自非可採。
（四）況就毒品危害防制條例所規定之觀察、勒戒處分而言，其
      立法意旨在幫助施用毒品者戒除毒癮，該處分之性質非為
      懲戒行為人，而係為消滅行為人再次施用毒品之危險性，
      目的在戒除行為人施用毒品之身癮及心癮措施；觀察勒戒
      係導入一療程觀念，針對行為人將來之危險所為預防、矯
      治措施之保安處分，以達教化與治療之目的，可謂刑罰之
      補充制度，從而毒品危害防制條例本身所規定之觀察、勒
      戒及強制戒治等保安處分，雖兼具自由刑之性質，卻有刑
      罰不可替代之教化治療作用，且觀察、勒戒既屬用以矯治
      行為人，而具社會保安功能之保安處分，當無因行為人之
      個人因素而免予執行之理。職是，檢察官考量本案具體情
      節，向原審法院聲請令入勒戒處所觀察、勒戒，而未依刑
      事訴訟法第253條之1規定為附命完成戒癮治療之緩起訴處
      分，其裁量並無明顯裁量怠惰或恣意濫用裁量之情事，法
      院自無自由斟酌以其他方式替代之權。從而，抗告人抗告
      主張其為家中之主要經濟來源，有未成年子女及年邁父親
      需照顧，因而不宜入勒戒處所觀察、勒戒，乃請求撤銷原
      裁定，駁回檢察官之聲請云云，亦難憑採。
五、從而，原審認抗告人施用第二級毒品甲基安非他命之事證明
    確，且本次所犯距前次觀察、勒戒執行完畢釋放已逾3年，
    因認檢察官之聲請為正當，裁定令抗告人入勒戒處所施以觀
    察、勒戒，其期間不得逾2月，並無不合。抗告人仍執前詞
    ，指摘原裁定不當，提起抗告，並無理由，應予駁回。
據上論結，應依刑事訴訟法第412條，裁定如主文。
中　　華　　民　　國　　111 　年　　10　　月　　21　　日
                  刑事第七庭    審判長法  官　李璧君
                                      法  官　鍾佩真
                                      法  官　石家禎
以上正本證明與原本無異。
不得再抗告。
中　　華　　民　　國　　111 　年　　10　　月　　21　　日
                                      書記官　楊馥華